【裁判字號】    98,台上,2468
【裁判日期】    981224
【裁判案由】    債務人異議之訴
【裁判全文】
最高法院民事判決            九十八年度台上字第二四六八號
上  訴  人  甲○○
訴訟代理人  陳再賢律師
被 上訴 人  乙  ○
            丙○○
共      同
訴訟代理人  黃珊珊律師
上列當事人間因債務人異議之訴事件，上訴人對於中華民國九十
八年九月四日台灣高等法院第二審判決（九十八年度上字第六六
七號），提起上訴，本院判決如下：
    主  文
原判決廢棄，發回台灣高等法院。
    理  由
本件被上訴人主張：上訴人及第一審共同被告翁進文前對伊起訴
請求分割共有物，經台灣高等法院以九十四年度重上字第五七五
號判決（下稱系爭分割判決）命一兩造及翁進文共有台北市○○
區○○段二小段一二六九建號至一二八一建號及同小段一四四三
建號建物即門牌號碼台北市○○區○○路三段一六五巷一四弄六
號、六之一號、六之二號、六之三號、六之四號、六之五號、六
號二樓之一、六號二樓之二、六號二樓之三、六號三樓之一、六
號三樓之二、六號三樓之三、六號三樓之四、六號六樓之建物（
下稱系爭建物），應分割為如該判決附表一所示。二乙○應補償
丙○○新台幣（下同）八十三萬六千二百八十二元、翁進文二百
十五萬零八百二十三元、甲○○三百十一萬三千八百二十七元。
丙○○應補償甲○○一百八十三萬六千二百八十二元確定。依該
判決分割方法，兩造及翁進文應依判決主文第一項各自取得不同
樓層建物之單獨所有權後，伊始須依主文第二項補償上訴人差價
。惟系爭分割判決確定後，兩造未辦理系爭建物之分割登記，而
分別逕將系爭建物及坐落土地所有權應有部分出售予訴外人夆典
科技開發股份有限公司（下稱夆典公司）與白陽泉，並各自辦理
所有權移轉爭記完畢。上訴人未依系爭分割判決就各自分得建物
辦理辦理單獨所有權登記，即將之處分予夆典公司，顯已拋棄分
割判決賦予之權利；且伊未依系爭分割判決取得分得建物之單獨
所有權，即無差價補償之義務，上訴人自不得再持該判決請求伊
給與補償。乃上訴人竟執系爭分割判決，向台灣士林地方法院（
下稱士林地院）聲請對伊強制執行該判決主文第二項之補償金額
，經該法院以九十七年度執字第五○三二九號強制執行事件（下
稱系爭執行事件）受理在案。爰依強制執行法第十四條第一項之
規定，求為判決撤銷系爭執行事件之強制執行程序（被上訴人對
翁進文起訴部分，已經第一審法院判決被上訴人勝訴，未據翁進
文上訴而告確定，非本院審理範圍）。
上訴人則以：系爭分割判決主文第一項為形成判決，第二項為未
附條件之給付判決，兩造自不待登記即各自取得分得建物之單獨
所有權，被上訴人應履行該判決所命之差價補償給付。伊並未出
售系爭建物之應有部分，所出售者僅坐落土地之應有部分，因配
合建商申請拆除執照，始辦理建物過戶；且伊、被上訴人或翁進
文均係分別與買方簽訂賣賣契約書，各自收取價金，互不相干，
何有消滅或妨礙債權人請求事由發生可言等語，資為抗辯。
原審維持第一審所為被上訴人勝訴之判決，駁回上訴人之上訴，
無非以：系爭建物已經裁判分割確定，系爭執行事件即上訴人聲
請強制執行系爭分割判決主文第二項之差價補償給付。系爭分割
判決係於九十六年十一月二十七日言詞辯論終結；丙○○與白陽
泉於同年月三十日簽訂房地買賣契約書；原審法院於同年十二月
四日宣示判決；翁進文與夆典公司、乙○與白陽泉、上訴人與夆
典公司先後依序於同年月七日、同年月十八日、同年月二十日分
別簽訂各自之房地買賣契約書；最高法院於九十七年三月六日駁
回上訴人就系爭分割判決之上訴確定；系爭建物所有權於同年六
月十八日（由兩造及翁進文）移轉登記為白陽泉及夆典公司共有
等情，為兩造不爭之事實。查證人鄭朝勝即夆典公司開發行銷處
處長證稱：夆典公司為建商，購買系爭建物及坐落基地之目的在
拆除重建，公司與兩造及翁進文均分別簽約，因知悉系爭建物分
割共有物訴訟事，故在契約中特別約定該訴訟不可影響買賣之進
行等語，參以房地買賣契約書第九條第八項「本約土地全部共有
人均與買方簽訂買賣契約後，如任一共有人與買方所簽訂之買賣
契約，經合法解除後，其他共有人之買賣契約，均當然解除，買
賣雙方互不負違約責任」、同條第六項「本約房地之公同共有房
屋分割，如經法院確認相關之權屬及價款，本買賣價款仍依土地
持分比例計算之，與各樓層之房屋估價無關。」、及同條第五項
有關各共有人負責搬遷房屋等約定，暨兩造均不爭執未依系爭分
割判決辦理建物所有權移轉登記，而係直接將原應有部分移轉登
記予夆典公司之情，可見兩造及翁進文均知悉彼此出售共有物應
有部分情事，其等係於第二審言詞辯論終結後，系爭分割判決確
定前，即按各自所有之應有部分出售予第三人，並於九十七年六
月十八日逕予辦理移轉所有權登記予夆典公司等，而非依該判決
結果出售各自單獨所有之建物。足認兩造及翁進文已無受系爭分
割判決拘束之意思，默示同意各自拋棄依該判決所分得各建物之
單獨所有權。而系爭分割判決命原物分配及金錢補償，係不可分
離之分割方法，上訴人自無由僅就金錢補償部分請求被上訴人給
付之。被上訴人主張於執行名義成立後，有消滅或妨礙上訴人請
求給付補償金之事由存在，依強制執行法第十四條第一項規定，
請求撤銷系爭執行事件之執行程序，為有理由等詞，為其判斷之
基礎。
按共有物之分割，經分割形成判決確定者，即生共有關係終止及
各自取得分得部分所有權之效力。準此，兩造及翁進文於九十七
年三月六日系爭建物共有物分割判決確定時起，就系爭建物之共
有關係即歸消滅，而各自取得分得部分之單獨所有權；被上訴人
自有依系爭分割判決主文第二項所示，補償上訴人及翁進文分配
建物差價之義務。雖兩造未為系爭建物分割登記（各自取得分配
建物之所有權單獨登記），即逕將系爭建物所有權（各自應有部
分）移轉登記與白陽泉或夆典公司，然此登記方式究屬系爭建物
各筆買賣雙方（丙○○與白陽泉、翁進文與夆典公司、乙○與白
陽泉、上訴人與夆典公司）間各別配合之舉？或系爭建物各筆買
賣當事人全體（兩造、翁進文與白陽泉、夆典公司）間協議之便
宜措施？抑或系爭分割判決當事人間合意變更該判決形成法效（
包括差價補償）使然？洵非無疑。觀證人鄭朝勝所證白陽泉與夆
典公司為合作關係，買方要買土地及房屋，實際有買房屋部分，
因房屋價格不易書寫（計算），故契約僅寫土地價格，因與賣方
係各別洽商議價，是價金之計算單價各有不同等語，及白陽泉及
夆典公司與兩造或翁進文所簽訂房地買賣契約書均附有不動產清
冊，詳細列明各戶房屋應負責搬遷者之姓名（一審卷八五至八六
頁、六六頁、九一頁、九四頁、九七頁），則前述房地買賣價格
與賣方交付房屋是否全然無關？似非無研酌之餘地。參以兩造間
因系爭建物共有物分割事件，爭訟多年，一審法院參考系爭建物
使用現狀，判決乙○及丙○○各自分得一樓及二樓部分，翁進文
及上訴人則分別取得三樓及六樓，乙○及丙○○並應作差價補償
；被上訴人二人提起第二審上訴，對分配樓層並無爭議，僅爭執
差價金額；經二審判決兩造分配樓層如一審判決，調低差價補償
額後；上訴人在洽議出售系爭建物等同時，仍提起第三審上訴，
嗣並對本院駁回其上訴之裁定聲請再審之情，則上訴人於系爭分
割判決宣判後，與買方簽訂出售系爭房屋等予夆典公司時，是否
必然以系爭建物分割確定前之共有狀態（抽象應有部分）決定出
售價格，而非以系爭分割判決分割結果（具體分配土地及差價補
償）為據，而與買方締約，自有探求之必要。乃原審未察，未待
當事人提出被上訴人及翁進文與白陽泉或夆典公司簽訂之買賣契
約書全文，釐清各自買賣價格與系爭建物（占有現狀或系爭分割
判決分配情形）之關係，即逕憑上訴人於系爭分割判決確定後，
未為分割登記，即直接移轉系爭建物所有權予夆典公司之情，率
為上訴人已拋棄系爭分割判決權利之認定，並據為上訴人敗訴之
判決，自嫌速斷，於法自有未合。上訴論旨，指摘原判決不當，
聲明廢棄，非無理由。
據上論結，本件上訴為有理由。依民事訴訟法第四百七十七條第
一項、第四百七十八條第二項，判決如主文。
中    華    民    國  九十八  年   十二   月  二十四  日
                      最高法院民事第七庭
                          審判長法官  劉  福  聲
                                法官  鄭  玉  山
                                法官  黃  義  豐
                                法官  劉  靜  嫻
                                法官  袁  靜  文
      本件正本證明與原本無異
                                      書  記  官
中    華    民    國  九十九  年    一    月    六    日
                                                      Q

司法院資訊處製作；財團法人民間司法改革基金會備份。
